臺灣臺南地方法院刑事判決　　　　　　　100年度訴字第919號
公　訴　人　臺灣臺南地方法院檢察署檢察官
被　　　告　吳宗憲
選任辯護人　李興宣律師
上列被告因違反毒品危害防制條例案件，經檢察官提起公訴（10
0年度偵字第32號），本院判決如下：
    主  文
吳宗憲無罪。
    理  由
一、公訴意旨略以：被告吳宗憲明知海洛因係政府依據毒品危害
    防制條例所公告列管之第一級毒品，不得販賣，竟仍於民國
    99年5 月21日11時58分許，以其所使用之0000000000號行動
    電話與蔡水岸所使用之0000000000號行動電話聯絡，蔡水岸
    於電話中向吳宗憲表示欲購買第一級毒品海洛因，吳宗憲遂
    與蔡水岸相約在高雄市○○區○○路與十全路口交易，其2
    人並於30分鐘後在該處會合，由吳宗憲當場收受蔡水岸交付
    之新臺幣（下同）500 元後，販賣第一級毒品海洛因一小包
    予蔡水岸，嗣於同年月25日17時許，為警在高雄市○○區○
    ○路237 巷口查獲，並扣得吳宗憲所持有之第一級毒品海洛
    因共10包( 含袋共重3.4 公克) 及其所使用之00000000 00
    號行動電話等物品。因認被告涉犯毒品危害防制條例第4條
    第1 項之販賣第一級毒品罪之犯行等語。
二、按犯罪事實應依證據認定之，無證據不得認定犯罪事實，刑
    事訴訟法第154 條第1 項定有明文。次按認定不利於被告之
    事實，須依積極證據，苟積極證據不足為不利於被告事實之
    認定，即應為有利於被告之認定，更不必有何有利之證據；
    且刑事訴訟法上所謂認定犯罪事實之證據，係指足以認定被
    告確有犯罪之積極證據而言，該項證據自需適合於被告犯罪
    事實之認定，始得採為斷罪資料；如未能發現相當證據，或
    證據不足以證明，自不能以推測或擬制之方法，以為裁判之
    基礎；又刑事訴訟法第161 條第1 項規定檢察官就被告犯罪
    事實，應負舉證責任，並指出證明之方法，故檢察官對於起
    訴之犯罪事實，應負提出證據及說服之實質舉證責任，倘其
    所提出之證據，不足為被告有罪之積極證明，或其闡明之證
    明方法，無從說服法官以形成被告有罪之心證，基於無罪推
    定之原則，自應為被告無罪判決之諭知，最高法院30年上字
    第816 號、29年上字第3105號及92年台上字第128 號等判例
    意旨可資參照。
三、公訴意旨認被告涉有販賣第一級毒品海洛因罪嫌，無非係以
    證人蔡水岸、羅一峰於偵訊中之證述、被告所使用之門號00
    00000000號行動電話門號通聯資料，以及被告經查獲之毒品
    經送法務部調查局鑑定結果，確呈海洛因成分，有法務部調
    查局濫用藥物實驗室鑑定書可證等情為據。訊據被告堅詞否
    認涉有販賣第一級毒品海洛因罪嫌，辯稱：伊並未販售第一
    級毒品海洛因予蔡水岸，伊僅是與蔡水岸各出資500 元向「
    阿吉」購買毒品，其所遭查扣的毒品純供自己使用而已等語
    ，資為抗辯。
四、關於證據能力之認定：
  (一)證人蔡水岸於警詢之陳述，係被告外之人於審判外之陳述，
    被告及其選任辯護人既然不同意作為證據，依刑事訴訟法第
    159 條第1 項、第159 條之5 第1 項規定之反面解釋，原則
    上不得作為本案裁判基礎之證據資料。且檢察官並未證明證
    人先前於警詢中之指訴具有較可信之特別情況，及係證明本
    案犯罪事實存否所必要之證據（即已無法再從同一陳述者取
    得原陳述以外之證言，而具有利用原陳述之必要性），則證
    人蔡水岸先前於警詢中之證述，即不符合刑事訴訟法第159
    條之2 例外得作為證據之要件規定，而無法回復其證據能力
    。
  (二)按刑事訴訟法第159 條之1 第2 項雖規定，被告以外之人於
    偵查中向檢察官所為之陳述，除顯有不可信之情況者外，得
    為證據。惟該被告以外之人（含共同被告、共犯、被害人、
    證人等），於偵查中向檢察官所為之陳述，性質上仍屬傳聞
    證據（即審判外之陳述），然因檢察官依法有訊問被告、證
    人及鑑定人之權，證人、鑑定人且須具結，而檢察官向被告
    以外之人所取得之陳述，原則上均能遵守法律規定，不致違
    法取供，其可信性極高，為兼顧理論與實務，因而規定除顯
    有不可信之情況者外，得為證據（參考刑事訴訟法第159 條
    之1 立法理由）。故被告以外之人於偵查中向檢察官所為之
    陳述，既已依法具結，應有證據能力。經查，證人蔡水岸、
    羅一峰於偵查中向檢察官所為之陳述，係就待證事實有重要
    關係之親身知覺、體驗事實所為之陳述，即居於證人之地位
    ，依刑事訴訟法第186 條第1 項規定命其具結，使證人知悉
    其有據實陳述之義務，以擔保其證言之真實性，該供述證據
    即具證據能力，而檢察官於偵查中既已踐行人證之法定訊問
    程序，揆諸前揭規定，證人蔡水岸、羅一峰於偵查中向檢察
    官所為之陳述，即得作為證據。
  (三)司法警察機關調查中之案件，為因應實務上，或因量大、或
    有急迫之現實需求，併例行性當然有鑑定之必要者，例如毒
    品之種類與成分、尿液之毒品反應，或者槍彈有無殺傷力等
    鑑定，基於檢察一體原則，得由該管檢察長對於轄區內之案
    件，以事前概括選任鑑定人或囑託鑑定機關、團體之方式，
    俾便轄區內之司法警察官、司法警察對於調查中之此類案件
    ，得即時送請先前已選任之鑑定人或囑託之鑑定機關、團體
    實施鑑定，以求時效，此種由檢察機關概括選任鑑定人或概
    括囑託鑑定機關、團體，再轉知司法警察官、司法警察於調
    查犯罪時參考辦理之作為，法無明文禁止，係為因應現行刑
    事訴訟法增訂傳聞法則及其例外規定之實務運作而為，此種
    由司法警察官、司法警察依檢察官所概括選任之鑑定人或囑
    託鑑定機關、團體所為之鑑定結果，與檢察官選任或囑託為
    鑑定者，性質上並無差異，同具有證據能力（最高法院96年
    度台上字第2860號判決意旨參照）。法務部調查局濫用藥物
    實驗室99年8 月5 日調科壹字第09923017670 號鑑定書1 份
    ，係司法警察機關依上開規定送交前揭單位鑑定，而出具之
    書面鑑定報告，同屬刑事訴訟法第159 條第1 項所指法律有
    規定得作為證據之情形，均得為證據。
  (四)傳聞法則係對於被告以外之人於審判外之言詞或書面陳述，
    亦即針對被告以外之人於審判外以言詞或書面所為之供述證
    據而為之規範。行動電話門號之通聯紀錄，係電信公司就電
    腦儲存之用戶資料，以及於電話發受話時，機房電腦即利用
    磁片記錄，固定時間將磁片之紀錄利用電腦列印，為機械性
    列印之通聯紀錄，非供述證據，不屬傳聞證據。卷附000000
    0000號行動電話門號於99年5 年21日之通聯資料1 份，係警
    察機關以自行研發之通聯分析程式將電信公司投單之原始通
    聯資料轉為EXCEL 檔列印、保存，且被告於本院並不爭執於
    99年5 月21日11時58分許有與證人通話之事實（見本院卷第
    66頁反面），故上開通聯資料，應得作為本案證據。
五、本院認為檢察官所提出之上開證據，均無法證明被告有起訴
    書所載之販賣海洛因予證人蔡水岸之犯行，理由如下：
  (一)按依毒品危害防制條例第17條之規定，涉嫌施用或販賣第一
    、二級毒品之人，如供出毒品來源因而破獲者，既得藉供出
    毒品來源而邀減輕其刑之寬典，為擔保其所為不利於對向犯
    之陳述，確與事實相符，自應有足以令人確信其陳述為真實
    之補強證據，始能採納其陳述，作為判決之基礎，若查無補
    強證據，或以查得之補強證據與該陳述，相互印證，仍難使
    通常一般人均達無所懷疑，而確信其為真實之程度者，即難
    專憑此項供述作為認定犯罪事實之證據，俾貫徹刑事訴訟無
    罪推定及嚴格證明之基本原則。而所謂補強證據，指其他有
    關證明施用毒品者之關於毒品交易之供述真實性之相關證據
    而言，必須與施用毒品者關於毒品交易之供述，具有相當程
    度之關連性，而足使一般人對施用毒品者關於毒品交易之供
    述，並無合理之懷疑存在，而得確信其為真實，始足當之（
    最高法院94年度台上字第2033號、93年度台上字第1147號、
    94 年 度臺上字第2033號等判決意旨參照）。
  (二)證人蔡水岸於偵查中固證稱：曾以電話與被告聯絡向被告購
    買過1 次500 元之毒品等語（見臺灣臺南地方法院檢察署10
    0 年度偵字第1832號偵查卷第37、56頁）；然蔡水岸於本院
    行交互詰問時則證稱：與被告是在凱旋喝美沙酮的時候認識
    ，我們有互相留電話，那天我想要用的時候，就打電話問他
    可不可以幫我拿。我們約在高雄市○○區○○路與十全路口
    的時候我先拿錢給他，他就走進騎樓那邊跟一個人講兩三句
    話之後，他就手上拿兩包，然後拿一包給我，我拿了就走了
    。他跟我拿錢時，手上就有拿一張500 元，我不清楚哪來的
    。被告拿錢進去騎樓後，出來時他給我一包，自己也拿著一
    包。我在電話中不敢講毒品，我只問他能不能幫我拿，然後
    他說有。我是先找不到我以前的貨源，才打給他問看看等語
    （見本院卷第62頁反面至66頁）。由上開證人蔡水岸於本院
    之證述觀之，蔡水岸於99年5 月21 日 當天打電話給被告，
    於電話中僅詢問被告能否幫其拿毒品，並未明確表明要向被
    告購買毒品，則被告嗣後交付蔡水岸毒品1 包，究係出於為
    蔡水岸代購毒品之意思或係出於販賣毒品之意思，尚有未明
    。此外，卷內亦無該通電話之通訊內容，無從查考被告當時
    與證人間之實際通話內容。又蔡水岸證稱當天交付500 元與
    被告時，被告手上另拿著1 張500 元，再至騎樓與他人交談
    後，手上持2 包毒品，並將其中1 包交付蔡水岸，被告自己
    手上也拿著一包等語，足認當時被告應係以自己之500 元及
    蔡水岸交付之500 元，購得2 包毒品，再將其中1 包交給蔡
    水岸，上情與被告辯稱伊僅是與蔡水岸各出資500 元向他人
    購買毒品等情，確屬相符。是以蔡水岸於偵查中所為曾向被
    告購買毒品等證詞，是否與事實相符，自非無疑。
  (三)另由證人羅一峰於偵訊中之證述，僅能證明本件查獲之經過
    ；被告所使用之0000000000號行動電話門號通聯資料，則僅
    能證明被告與蔡水岸於99年5 月21日曾以電話聯絡，而被告
    對此事實亦不爭執；至法務部調查局濫用藥物實驗室鑑定書
    ，則僅能證明被告於99年5 月25日遭查獲持有之物品10包確
    係第一級毒品海洛因，但均不能用以補強證明證人蔡水岸之
    證述為真實可採，此外，復無其他事證足以補充證人前揭偵
    訊證述之真實性，尚難僅以證人蔡水岸於偵查中之尚有疑義
    之證述，即認被告確有於99年5 月21日販賣第一級毒品海洛
    因予蔡水岸之犯行。是檢察官此部分舉證，亦無法為被告有
    罪之證明。依現有事證，本院自無從認定被告有販賣第一級
    毒品之犯罪事實。
  (四)至檢察官於起訴書中雖有提及被告嗣後於99年5 月25日遭查
    獲毒品10包之事實，但該部分因與本件檢察官起訴被告於99
    年5 月21日販賣第一級毒品之犯罪事實無關，且無事實上或
    法律上同一案件之關係，本院自不得於本件加以審究，被告
    就該部分事實是否涉犯施用或持有第一級毒品罪嫌，自應由
    檢察官另行處理，附此敘明。
六、綜上所述，檢察官所起訴被告販賣海洛因予證人蔡水岸之犯
    罪事實，除證人蔡水岸片面尚有疑義之指證外，別無其他積
    極證據足以證明被告前揭犯行，而其所舉證人羅一峰之證述
    、被告與證人蔡水岸於99年5 月21日之通話紀錄及被告於事
    後遭查扣之海洛因毒品鑑定報告，均不能佐證檢察官所起訴
    之前揭事實，則被告是否有如起訴書所載之販賣海洛因予證
    人蔡水岸之犯行，本院即有合理之懷疑存在，而無法獲致被
    告有罪之確信，依照上開說明，即應為被告無罪判決之諭知
    。
據上論斷，應依刑事訴訟法第301 條第1 項前段，判決如主文。
本案經檢察官薛雯文到庭執行職務。
中    華    民    國   100    年    11    月    3     日
                  刑事第三庭    審判長法  官  卓穎毓
                                      法  官  施介元
                                      法  官  曾子珍
以上正本證明與原本無異。
如不服本判決應於收受本判決後10日內向本院提出上訴書狀，並
應敘述具體理由。其未敘述上訴理由者，應於上訴期間屆滿後20
日內向本院補提理由書狀（均須按他造當事人之人數附繕本）「
切勿逕送上級法院」。
                                      書記官  陳鈺翰
中    華    民    國   100    年    11    月    7     日